【裁判字號】    97,訴,821
【裁判日期】    970731
【裁判案由】    偽造有價證券等
【裁判全文】
臺灣板橋地方法院刑事判決               97年度訴字第821號
公  訴  人  臺灣板橋地方法院檢察署檢察官
被      告  丁○○
                    巷59弄2.
                  （另案於臺灣彰化監獄彰化分監執行中）
指定辯護人  本院公設辯護人甲○○
上列被告因偽造有價證券等案件，經檢察官提起公訴（97年度偵
緝字第199 號），本院判決如下：
    主  文
丁○○無罪。
    理  由
一、公訴意旨略以：緣被告丁○○與告訴人乙○○、丙○○原係
    朋友，告訴人乙○○與丙○○則為堂姊妹關係，告訴人2 人
    原先以告訴人丙○○為登記名義負責人，共同經營柏德花邊
    有限公司（下稱柏德公司）事業，嗣彼等因經營理念分歧發
    生爭執，被告乃介入居中斡旋，嗣告訴人2 人達成協議，由
    告訴人乙○○支付告訴人丙○○新臺幣（下同）100 萬元作
    為拆夥之價金，告訴人乙○○乃於民國（下同）95年7 月2
    日，在其位於臺北縣新莊市○○路801 巷5 號3 樓之住處，
    將面額為50萬元之支票2 紙及面額為5 萬元之支票2 紙（面
    額額合計110 萬元，共4 紙支票）交予被告，同時委請被告
    代為轉交予告訴人丙○○，詎被告竟意圖為自己不法之所有
    並基於偽造文書之犯意，於95年7 月3 日，佯以辦理柏德公
    司變更登記為由，取得告訴人乙○○所交付之柏德公司大小
    章，旋於同年月10日盜用告訴人丙○○之印章（即上開小章
    ）加蓋於上開面額50萬元之其中1 紙支票（票號：QL000000
    0 號、金額：50萬元、付款地：臺北國際商業銀行泰山分行
    ）背面，而偽造告訴人丙○○之背書，並持之行使，向臺北
    國際商業銀行溪洲分行提示，將該筆支票金額兌轉其不知情
    之胞妹戊○○設於臺北國際商業銀行板橋忠孝分行之第0000
    00 0000000號存款帳戶內，而侵占入己；被告復基於變造有
    價證券之犯意，將上開面額5 萬元之其中1 紙支票（票號：
    QL 0000000號、金額：5 萬元、付款地：臺北國際銀行泰山
    分行）之發票日期，由原先記載之95年「7 」月30日變造為
    95年「9 」月30日；因認被告涉有刑法第216 條、第210 條
    之行使偽造私文書罪嫌、同法335 條之侵占罪嫌、同法第20
    1 條第1 項之變造有價證券罪嫌云云。
二、按犯罪事實應依證據認定之，無證據不得推定其犯罪事實；
    又不能證明被告犯罪者，應諭知無罪之判決；刑事訴訟法第
    154 條第2 項、第301 條第1 項分別定有明文。次按所謂證
    據，係指直接間接足以證明犯罪行為之一切證人、證物而言
    ，且事實之認定，應憑證據，如未能發現相當證據，或證據
    不足以證明，自不能以推測或擬制之方法，以為裁判基礎，
    最高法院30年上字第128 號、40年臺上字第86號判例均可資
    參考。再按認定不利於被告之事實，須依積極證據，苟積極
    證據不足為不利於被告事實之認定時，即應為有利於被告之
    認定，更不必有何有利之證據，最高法院30年上字第816 號
    判例意旨可資參照。另按刑事訴訟上證明之資料，無論其為
    直接或間接證據，均須達於通常一般之人均不致有所懷疑，
    而得確信其為真實之程度，始得據為有罪之認定，若其關於
    被告是否犯罪之證明未能達此程度，而有合理懷疑之存在，
    致使無從形成有罪之確信，根據「罪證有疑，利於被告」之
    證據法則，即不得遽為不利被告之認定，有最高法院76年度
    臺上字第4986號判例可稽。
三、本件公訴人認被告丁○○涉有上揭行使偽造私文書、侵占、
    變造有價證券罪嫌，無非以被告於偵查中之供述、告訴人2
    人之指訴、證人戊○○之證述、柏德公司支票影本、臺北國
    際商業銀行泰山分行函暨歷史明細檔查詢單等為據。惟訊據
    被告丁○○堅決否認有上揭犯嫌，辯稱：伊並未塗改上開面
    額5 萬元支票之發票日期，亦未在上開面額50萬元之支票背
    面加蓋告訴人丙○○之印章，伊在柏德公司向告訴人乙○○
    拿取該紙面額50萬元之支票後，即將之轉交予告訴人丙○○
    ，告訴人丙○○再將該支票借予伊做瓦斯行生意，並無行使
    偽造私文書、侵占、變造有價證券之情事等語。
四、經查：
  (一)本件被告於偵查中雖自承曾經手上開面額50萬元之支票，且
    其中1 紙面額50萬元之支票金額業已兌轉入其胞妹戊○○之
    存款帳戶內等情，惟亦一再供稱其取得該等支票後，即已轉
    交予告訴人丙○○，嗣告訴人丙○○再將其中1 紙面額50萬
    元之支票借其經營生意等語（參見臺灣板橋地方法院檢察署
    97年度偵緝字第199 號偵查卷第21頁、第33至34頁），是依
    被告於偵查中之全供述意旨觀之，尚無從憑以認定其成立本
    件行使偽造私文書、侵占、變造有價證券等罪責。
  (二)告訴人乙○○原僅具狀指稱其於95年7 月初委託被告將面額
    50萬元之支票1 紙轉交予告訴人丙○○，而被告復於95年7
    月初，以辦理柏德公司變更登記為由，向其拿得柏德公司大
    小章，嗣被告乃盜蓋該小章（即告訴人丙○○印章）於該紙
    支票抬頭欄位云云（參見臺灣板橋地方法院檢察署95年度他
    字第5687號偵查卷第2 頁），嗣於偵查中到庭改稱其於95年
    7 月2 日，在臺北縣新莊市○○路801 巷5 號3 樓住處內，
    將面額50萬元之支票2 紙及面額5 萬元之支票2 紙一併交予
    被告，翌日被告即以辦理柏德公司變更登記為由，向其拿得
    告訴人乙○○所交付之柏德公司大小章，且盜蓋小章（即告
    訴人丙○○印章）於上開面額50萬元支票之其中1 紙支票抬
    頭欄位云云，同時加稱上開面額5 萬元支票中之其中1 紙支
    票之發票日期，業經被告擅自更改為95年「9 」月30日云云
    （參見同上偵查卷第26頁），觀諸告訴人乙○○於偵查中先
    後具狀、到庭指訴之內容，其中關於被告究竟受託轉交若干
    支票、是否塗改上開面額5 萬元支票發票日期等重要關鍵事
    項，先後指訴明顯不一，已有可疑，且倘上開4 紙支票係一
    併交予被告收受，何以未就其餘3 紙支票之侵占部分一併提
    出告訴，僅於到庭後追加告訴上開塗改面額5 萬元支票發票
    日期之變造有價證券部分（參見同上偵查卷第26頁），亦令
    人費解，再參酌告訴人等於偵查中委任告訴代理人到庭突又
    指稱被告在上開面額50萬元之支票背面盜蓋告訴人丙○○之
    印章云云（參見同上偵查卷第17頁），核與告訴人乙○○於
    偵查中之前後指訴尤不相符，更見告訴人乙○○指訴內容確
    有瑕疵之情形，迨本院審理時，告訴人乙○○到庭接受交互
    詰問之際，竟於檢察官主詰問時改證稱：「（請庭上提示本
    案他字偵查卷第9 頁支票正反面影本，此張支票是否妳開的
    ？─提示）是的，是我開的，我要開給我堂妹丙○○的，我
    是在九十五年六月二十幾號在工廠開的‧‧‧（何時在何處
    交給丁○○上述二張支票？）我在九十五年六月二十五日丁○○到我工廠，我當場開給他的。（你在偵查中不是說是九
    十五年七月二日開給丁○○的嗎？）應該是九十五年六月二
    十五日。（你是在九十五年六月二十五日在工廠當場開給丁○○的嗎？）應該是在隔天開給丁○○的。（請你確定到底
    在何時、何處交上述二張支票給丁○○？日期我不確認，因
    為時隔很久，我忘記了，但我確定地點是在我工廠內‧‧‧
    （為何你在偵查中說你總共拿了四張支票給丁○○，二張是
    五萬元，二張是五十萬元？）因為二張五萬元的支票是丁○○之前到我家，說他要幫我解決我和我堂妹丙○○的事情，
    他說要二十萬元，我當時給他十萬元現金，另外又開了這二
    張各五萬元的支票給他，這二張支票的日期都是九十五年七
    月三十日。（你當天給丁○○四張支票？）上述二張五萬元
    的支票是最後開的，上述二張五十萬元的支票是之前開的。
    （你當天是否給丁○○四張支票？）不是，二張五十萬元支
    票是我堂妹叫他來拿，然後我開給他，而二張上述五萬元的
    支票是我另外開的，時間我忘記了。（上述二張五萬元的支
    票是要給丁○○的？）是的‧‧‧（請庭上提示本案他字偵
    查卷第9 頁，這支票上面的憑票支付的地方，本來有寫字，
    卻劃掉，那是你刪掉的嗎？）是我刪掉的，我本來有寫丙○○的名字，但是我是寫珊珊，我當時是想這樣子免得被別人
    領去，可是第二天丁○○打電話問我，為何要在那裡寫珊珊
    ，他說這樣子不能領，我就請他把那支票拿來，再刪掉蓋章
    。（為何你在偵查中說是被告偷蓋的？─提示本案他字偵查
    卷第26頁第5 行以下並告以要旨）不是我說的，是丙○○在
    處理，開庭時我沒有說。（請庭上提示本案他字第31頁，這
    張支票也是你交給丁○○的嗎？─提示並告以要旨）答是的
    ，發票日期是九十五年九月三十日。（上述發票日期有無被
    變造過？）是九月三十日沒有錯，這麼久了我忘記了。（你
    們在偵查中提出告訴指稱這個日期應是九十五年七月三十日
    ，而被變造為九十五年九月三十日？）應該是七月三十日，
    不是九月三十日‧‧‧（你把上述五十萬元支票交給被告，
    請其轉交給丙○○，你有無打電話向丙○○確認，她有無收
    到這二張支票？）有，我有打電話給丙○○，她問我是現金
    還是支票，我說是支票，我聽到這樣我就放心了。（她有跟
    你說她收到支票了？）隔天我問丙○○有無收到支票，丙○○說有收到支票。（你有無問丙○○上述支票她要做何處理
    ？）我聽到她有收到上述支票，我就放心了，我就沒有再問
    下去。（上述五十萬元的支票部分，你們是否要告被告？）
    上述五十萬元支票是我給丙○○的，丙○○要如何處理，我
    不清楚。（上述五十萬元的刪掉及蓋章是否你做的，或是被
    告做的？）如我剛才所言。（你在偵查中為何說是這是被告
    作的？）我沒有這樣講‧‧‧」（參見本院97年5 月12日審
    判筆錄第5 至9 頁），觀諸告訴人乙○○於本院審理時之上
    開證述意旨，其中關於開立上揭面額50萬元支票之時間與地
    點、是否一併開立上開4 紙支票、被告是否盜用告訴人丙○○印章加蓋於上開面額50萬元支票上、告訴人丙○○是否已
    收取上揭面額50萬元支票等重要關鍵事項，明顯與先前於偵
    查中指訴之情節不符，甚至無法自圓其說該等指訴不符之原
    因，嗣更於辯護人反詰問時，屢屢出現證詞反覆不一及含糊
    籠統等情形（參見本院97年5 月12日審判筆錄第10至14頁）
    ，益見告訴人乙○○之指（證）述內容，顯有產生合理懷疑
    之餘地，本院實無從憑其指訴或證詞，遽認被告成立本件行
    使偽造私文書、侵占、變造有價證券等罪責。
  (三)告訴人丙○○原僅具狀指稱告訴人乙○○於95年7 月初委託
    被告將面額50萬元之支票1 紙轉交予其，而被告復於95 年7
    月初，以辦理柏德公司變更登記為由，向告訴人乙○○拿得
    柏德公司大小章，嗣被告乃盜蓋該小章（即告訴人丙○○印
    章）於該紙支票抬頭欄位云云（參見臺灣板橋地方法院檢察
    署95年度他字第5687號偵查卷第2 頁），嗣於偵查中到庭加
    稱上開面額5 萬元支票中之其中1 紙支票之發票日期，業經
    被告擅自更改為95年「9 」月30日云云（參見同上偵查卷第
    26頁），觀諸告訴人丙○○於偵查中先後具狀、到庭指訴之
    內容，其對於何以未就其餘3 紙支票之侵占部分一併提出告
    訴，僅於到庭後追加告訴上開塗改面額5 萬元支票發票日期
    之變造有價證券部分（參見同上偵查卷第26頁），並未提出
    合理之說明，嗣於本院審理時，竟又到庭證稱：「（九十五
    年六、七月間是否協議拆夥？）沒有，當時我請她做財務表
    給我，但是作的很糟，我請她慢慢算，她就生氣。（你後來
    是否打算不再經營柏德公司？）沒有。（跟乙○○是否有協
    議她要給你一百萬元當作拆夥金？）沒有‧‧‧（丁○○為
    何會去乙○○那裡拿支票？）那是在95年7 月1 日就講好了
    ，乙○○在她家就是要拿支票給丁○○，我不知道原因。（
    在丁○○拿支票給乙○○之前，乙○○有無與你約定要給你
    一百萬元當作拆夥金？）沒有，丁○○當時拿到支票沒有跟
    我說，我是到95年七月9 日或10日才知道‧‧‧（上述面額
    五萬元的支票，其中一張發票日為95年7 月30日的支票，妳
    是否有同意把該發票日變更為95年9 月30日？）沒有，因為
    支票都在乙○○那裡‧‧‧」（參見本院97年7 月11日審判
    筆錄第3 至6 頁），觀諸告訴人丙○○於本院審理時之上開
    證述內容，核與其自身於偵查中指訴內容及告訴人乙○○於
    偵、審時之指（證）述內容，均無一相符，嗣更於辯護人反
    詰問時，屢屢出現推諉、含糊之情形（參見本院97年7 月11
    日審判筆錄第6 至11頁），益見告訴人丙○○之指（證）述
    內容，顯有產生合理懷疑之餘地，本院實無從憑其指訴或證
    詞，遽認被告成立本件行使偽造私文書、侵占、變造有價證
    券等罪責。
  (四)證人戊○○雖得證明被告使用其帳戶收取上揭面額50萬元支
    票之兌領金額，惟本件就此部分爭點既非被告有無兌領收取
    該支票金額，而係被告兌領收取該支票金額之原因，自無從
    僅憑此項證據方法遽認被告成立本件行使偽造私文書、侵占
    、變造有價證券等罪責。
  (五)卷附柏德公司之支票影本2 紙（即上揭系爭之面額50萬元、
    5 萬元支票各1 紙），固得證明告訴人乙○○確有簽發該紙
    面額50萬元支票，以及該紙面額5 萬元支票之發票日期欄內
    之「9 」似有更改痕跡等客觀事態（其中公訴意旨所指之面
    額50萬元支票之背書部分，經核該紙支票背面並無告訴人丙○○之印文，而僅有支票正面印文透析至支票背面之情形，
    公訴人就此部分應有誤會），惟本件就此部分爭點既在於該
    紙面額50萬元支票上之告訴人丙○○印章是否為被告所盜蓋
    、被告兌領收取該紙面額50萬元支票金額之原因及被告是否
    有擅自更改該紙面額5 萬元支票之發票日期，自無從僅憑此
    2 項證據方法遽認被告成立本件行使偽造私文書、侵占、變
    造有價證券等罪責。
  (六)綜上所述，本件公訴人暨告訴人等所指各端，均無一足資證
    明被告成立公訴意旨所指之行使偽造私文書、侵占、變造有
    價證券犯行，本院依調查證據所得結果，亦無從認定被告確
    有行使偽造私文書、侵占、變造有價證券之情事，此外，復
    查又無其他積極事證足資證明被告確有偽造有價證券犯行，
    揆諸上揭說明，要屬不能證明其犯罪，爰為無罪之諭知。
據上論斷，應依刑事訴訟法第301條第1項，判決如主文。
本件經檢察官顏世翠到庭執行職務。
中    華    民    國    97    年    7     月    31    日
                  刑事第三庭  審判長法  官  王屏夏
                                    法  官  彭全曄
                                    法  官  王偉光
上列正本證明與原本無異。
如不服本判決，應於判決送達後10日內敘明上訴理由，向本院提
出上訴狀（應附繕本），上訴於臺灣高等法院。
                                    書記官  陳金鳳
中    華    民    國    97    年    8    月      1    日


司法院資訊處製作；財團法人民間司法改革基金會備份。
